臺灣高等法院刑事判決
111年度上訴字第2904號
上  訴  人  臺灣基隆地方檢察署檢察官
被      告  蘇佩珊

上列上訴人因被告違反公司法等案件，不服臺灣基隆地方法院10
9年度訴字第693號，中華民國111年4月25日第一審判決（起訴案
號：臺灣基隆地方檢察署109年度偵字第301號），提起上訴，本
院判決如下：
    主  文
原判決關於蘇佩珊部分撤銷。
蘇佩珊共同犯公司法第九條第一項前段之未繳納股款罪，處有期
徒刑貳月，如易科罰金，以新臺幣壹仟元折算壹日。
    事  實
一、蘇佩珊為余健安（經原審判決有罪，上訴後經本院駁回上訴
    ，未確定）之前妻（2人於民國109年6月8日離婚），余健安
    自107年10月29日起擔任安森智富科技股份有限公司（下稱
    安森公司）、安室行銷股份有限公司（下稱安室公司）董事
    長，為安森公司負責人，安森公司於107年11月28日經股東
    臨時會決議發行新股新臺幣（下同）150萬元，擬增加資本
    總額150萬元，並於同日經董事會決議通過。蘇佩珊、余健
    安均明知公司應收之股款，股東應實際繳納，竟基於公司應
    收之股款，股東並未實際繳納，而以申請文件表明收足、以
    不正當方法使財務報表發生不實結果、使公務員登載不實之
    犯意聯絡，於股東並未實際繳納任何增資股款之情形下，由
    蘇佩珊依照余健安之指示，於107年11月30日，自安森公司
    之臺灣土地銀行帳號000000000000號帳戶轉帳1,487,917元
    至安室公司之臺灣土地銀行帳號000000000000號帳戶，復於
    107年12月3日自安室公司前揭土地銀行帳戶轉帳150萬元至
    余健安之玉山銀行帳號0000000000000號帳戶，於同日再由
    余健安前揭玉山銀行帳戶轉帳150萬元至安森公司前揭臺灣
    土地銀行帳號帳戶內，製造余健安繳足150萬元增資款之假
    象，並由余健安製作不實之資本額變動表、股東繳納現金股
    款明細表，偽示已收足股款，而使安森公司之會計事項發生
    不實之結果，再將前揭資料交給不知情之廖文綺會計師，委
    由廖文綺會計師製作查核報告書並辦理增資變更登記，廖文
    綺會計師於107年12月3日完成查核簽證，並向臺北市政府送
    件，臺北市政府承辦公務員於形式審查後，認為增資股款均
    已實際繳納，於107年12月18日將增資變更登記於職務上所
    掌之公司登記簿上，足以生損害於主管機關對公司管理之正
    確性。
二、案經法務部調查局航業調查處移送臺灣基隆地方檢察署檢察
    官偵查起訴。
    理  由
一、證據能力：按被告以外之人於審判外之言詞或書面陳述，除
    法律有規定者外，不得作為證據，刑事訴訟法第159條第1項
    固定有明文。惟按當事人、代理人或辯護人於法院調查證據
    時，知有第159條第1項不得為證據之情形，而未於言詞辯論
    終結前聲明異議者，視為有前項之同意，同法第159條之5第
    2項亦定有明文。本件當事人對於本判決下列所引用之供述
    證據之證據能力，於本院行準備程序時均表示無意見而不予
    爭執，迄至言詞辯論終結前亦未再聲明異議，本院審酌上開
    證據資料製作時之情況，尚無違法不當及證明力明顯過低之
    瑕疵情形，爰依前開規定，認均具有證據能力。又本院下列
    所引用之非供述證據（卷內之文書、物證）之證據能力部分
    ，並無證據證明係公務員違背法定程序所取得，且當事人等
    於本院亦均未主張排除其證據能力，迄本院言詞辯論終結前
    均未表示異議，本院審酌前揭非供述證據並無顯不可信之情
    況與不得作為證據之情形，依刑事訴訟法第158條之4反面解
    釋及第159條之4之規定，應認均有證據能力。
二、訊據被告蘇佩珊矢口否認有何違反公司法第9條第1項前段之
    未繳納股款、以不正當方法使財務報表發生不實結果、使公
    務員登載不實之犯行，辯稱：我從頭到尾都沒有在安森公司
    任職，也不知道增資流程，當天是受余健安委託轉帳，我只
    是單純幫忙轉帳而已，我並沒有任何的犯意云云。
三、經查：
　㈠安森公司於107年11月28日經股東臨時會決議發行新股150萬
    元，擬增加資本總額150萬元，並於同日經董事會決議通過
    ，而被告依照余健安之指示，於107年11月30日，自安森公
    司之臺灣土地銀行帳號000000000000號帳戶轉帳1,487,917
    元至安室公司臺灣土地銀行帳號000000000000號帳戶，復於
    107年12月3日自安室公司前揭土地銀行帳戶轉帳150萬元至
    余健安之玉山銀行帳號0000000000000號帳戶，同日再由余
    健安前揭玉山銀行帳戶轉帳150萬元回到安森公司前揭臺灣
    土地銀行帳號帳戶內，充作余健安已繳納增資款150萬元等
    情，業據被告供述明確（109年度偵字第301號卷1第54頁）
    ，核與同案共犯余健安於調查處證述相符（109年度偵字第3
    01號卷1第19頁），並有安森公司107年11月28日股東臨時會
    議事錄、董事會議事錄（安森公司之公司登記卷宗第65至66
    頁）、安森公司前揭臺灣土地銀行帳戶、安室公司前揭臺灣
    土地銀行帳戶客戶基本資料及交易明細（109年度偵字第301
    號卷1第239至247頁）、余健安前揭玉山銀行帳戶顧客基本
    資料及交易明細在卷可憑（109年度偵字第301號卷1第253至
    255頁）；又余健安依前揭資金流動製作不實之資本額變動
    表、股東繳納現金股款明細表，表示已收足股款，再將前揭
    資料交給廖文綺會計師，委由廖文綺會計師製作查核報告書
    並辦理增資變更登記，廖文綺會計師於107年12月3日完成查
    核簽證，並向臺北市政府送件，臺北市政府承辦公務員於10
    7年12月18日將增資變更登記於職務上所掌之公司登記簿上
    等情，亦經同案共犯余健安、證人廖文綺於調查處證述明確
    （109年度偵字第301號卷1第20、158至159頁），並有安森
    公司「資本額變動表」、「股東繳納現金股款明細表」（原
    審卷第209至211頁）、安森公司之公司登記卷宗影本在卷可
    憑。故安森公司雖經決議增資150萬元，然並未有股東實際
    繳納，而係將安森公司帳戶內之資金透過迂迴方式進入余健
    安之帳戶後，再轉回安森公司之帳戶內，製造余健安已繳納
    增資款150萬元之假象，再以申請文件表明收足，足認安森
    公司有應收之增資股款，股東並未實際繳納，而以申請文件
    表明收足之情形。
　㈡被告雖以前詞置辯，然查，被告於調查處詢問時自承：我知
    道安森公司有辦理增資，但增資金額及持股比例我不清楚；
    因公司資金不足，又因為要承接1個案子，條件是公司資本
    額須達150萬元以上，要辦理增資，我就問廖文綺會計師如
    何辦理，他告訴我辦理增資時，負責人要有出資紀錄及公司
    帳戶要有增資的金額，所以余健安就請我將安森公司的資金
    先轉到安室公司的銀行帳戶，再轉回余健安的玉山銀行帳戶
    內，再轉回安森公司的銀行帳戶，如此就會有余健安增資的
    紀錄；我依照余健安的指示替他辦理銀行帳戶的轉帳，主要
    是做余健安增資的紀錄；以銀行餘額紀錄充作股款收足證明
    等語明確（109年度偵字第301號卷1第53至55頁），顯見被
    告對於安森公司資金不足，要辦理增資，進行前述之轉帳係
    要製作之增資之不實資金紀錄等均明確知悉，是被告前揭所
    辯，自不足採信。被告既知悉前揭轉帳係作為安森公司之增
    資紀錄，猶依同案正犯余健安之指示，自安森公司帳戶內之
    資金透過迂迴方式進入余健安之帳戶後，再轉回安森公司之
    帳戶內，足認被告就前揭犯行與同案共犯余健安間有犯意之
    聯絡及行為分擔。
　㈢綜上所述，本案事證明確，被告前揭所辯，不足採信。被告
    犯行堪以認定，應依法論科。
四、論罪：
　㈠被告行為後，刑法第214條於108年12月25日修正公布，並自
    同年月27日起生效，然此次修正，僅係將罰金刑部分，依刑
    法施行法第1條之1第2項前段所定罰金刑提高標準加以換算
    ，並未變更實質內容，不生有利或不利被告之影響，尚無新
    舊法比較之問題，爰逕行適用修正後之規定，合先敘明。
　㈡按公司法第9條1項或商業會計法第71條第5款之罪，均屬因身
    分或特定關係始能成立之犯罪。不具備上開身分或特定關係
    者，並非該罪處罰之對象，必須與具有該身分或特定關係之
    人共同犯上開之罪，始得以適用上揭規定論處罪刑（最高法
    院106年度台上字第3110號判決意旨參照）。又按商業會計
    法第71條第5款之罪，犯罪主體為商業負責人、主辦及經辦
    會計人員或依法受託代他人處理會計事務之人員；該條所稱
    「商業負責人」之範圍，依同法第4條之規定乃依公司法、
    商業登記法及其他法律有關之規定。而公司法所稱公司負責
    人，在有限公司、股份有限公司為董事，公司法第8條第1項
    定有明文。另按公司之設立、變更、解散登記或其他登記事
    項，於90年11月12日公司法修正後，主管機關僅形式審查申
    請是否違法或不合法定程式，而不再為實質之審查。是行為
    人於公司法修正後辦理公司登記事項，如有明知為不實之事
    項，而使公務員登載於職務上所掌之公文書，足以生損害於
    公眾或他人者，即有刑法第214條之適用（最高法院96年度
    第5次刑事庭會議決議參照）。同案共犯余健安為安森公司
    董事長，依上開說明，自屬公司法之負責人及商業會計法之
    商業負責人，與其共同實行者，雖無特定關係，依刑法第31
    條第1項規定，仍以正犯或共犯論。故核被告所為，係犯公
    司法第9條第1項前段之未繳納股款罪、商業會計法第71條第
    5款之利用不正方法使會計事項發生不實結果罪及刑法第214
    條之使公務員登載不實罪。
　㈢被告與同案共犯余健安就前揭犯行，具有犯意聯絡及行為分
    擔，應論以共同正犯。又被告雖無公司法第9條第1項前段、
    商業會計法第71條第5款之身分關係，惟因與有該身分之同
    案共犯余健安共同犯罪，依刑法第31條第1項之規定，仍應
    以正犯論。
　㈣被告及同案共犯余健安利用不知情之會計師廖文綺實行犯罪
    ，應論以間接正犯。
　㈤被告以一行為同時觸犯前揭數罪名，為想像競合犯，應從一
    重之公司法第9條第1項前段之未繳納股款罪處斷。
　㈥被告於本案犯罪過程中，主要係依同案共犯余健安之指示為
    轉帳行為以製造同案共犯余健安繳足150萬元增資款之假象
    ，非居於犯罪核心主導地位，其惡性顯較有身分關係之同案
    共犯余健安為輕，故依刑法第31條第1項但書減輕其刑。
　㈦檢察官起訴書漏未斟酌本案安森公司之增資並未有股東實際
    繳納股款，而認被告係犯公司法第9條第1項後段將公司股款
    發還股東或任由股東收回罪，尚有未洽，惟因2者條項相同
    ，自無庸變更起訴法條，且本院於審理時就上開事實、罪名
    已告知被告（本院卷第105頁），本院自應予以審理。
　㈧同案共犯余健安製作不實之資本額變動表、股東繳納現金股
    款明細表，偽示已收足股款，而使安森公司之會計事項發生
    不實之結果，再委由廖文綺會計師製作查核報告書並辦理增
    資變更登記，並向臺北市政府送件，臺北市政府承辦公務員
    於形式審查後，認為增資股款均已實際繳納，於107年12月1
    8日將增資變更登記於職務上所掌之公司登記簿上等情，業
    如上述，從而公訴意旨認被告未構成商業會計法第71條第5
    款之罪，自有未合，又起訴書漏載被告涉犯使公務員登載不
    實罪，惟此與檢察官所認被告違反公司法第9條第1項部分，
    為想像競合關係，應為起訴效力所及，且經原審、本院於審
    理時就上開事實、罪名已告知被告（原審卷第245頁、本院
    卷第105頁），本院自得併予審理。
五、撤銷改判之理由：
　㈠原審未就卷內全部證據資料詳予勾稽，遽以被告此部分被訴
    之犯罪不能證明，而就此部分為被告無罪之諭知，於法容有
    未合。檢察官執此提起上訴，指摘原判決不當，為有理由，
    自應由本院將原判決關於被告無罪部分予以撤銷，另為適法
    判決。　　
　㈡本院以行為人之責任為基礎，並審酌被告於案發時為安森公
    司負責人余健安之配偶，明知安森公司之股東並未實際繳納
    股款，而與同案共犯余健安以製作虛假金流之方式辦理增資
    登記，增加交易對象之潛在交易風險，並足以生損害於臺北
    市政府對於公司登記管理之正確性，所為應予非難，另兼衡
    被告否認犯行之犯後態度、係受余健安指示而為本案犯行之
    分工情形、於本院自陳之智識程度（基隆商工畢業）、生活
    狀況（現擔任客服工作，已與余健安已離婚）等一切情狀，
    量處如主文第2項所示之刑，並諭知如易科罰金之折算標準
    。
據上論斷，應依刑事訴訟法第369條第1項前段、第364條、第299
條第1項前段，判決如主文。
本案經檢察官林渝鈞提起公訴，檢察官陳宜愔提起上訴，檢察官
蔡麗清到庭執行職務。
中　　華　　民　　國　　111 　年　　10　　月　　20　　日
                  刑事第十六庭  審判長法　官 劉嶽承
                                      法　官 廖紋妤
                                      法　官 王耀興
以上正本證明與原本無異。
如不服本判決，應於收受送達後20日內向本院提出上訴書狀，其
未敘述上訴之理由者並得於提起上訴後20日內向本院補提理由書
（均須按他造當事人之人數附繕本）「切勿逕送上級法院」。
                                      書記官 蘇佳賢
中　　華　　民　　國　　111 　年　　10　　月　　20　　日
附錄：本案論罪科刑法條全文
中華民國刑法第214條
明知為不實之事項，而使公務員登載於職務上所掌之公文書，足
以生損害於公眾或他人者，處3 年以下有期徒刑、拘役或1 萬 5
 千元以下罰金。
公司法第9條
公司應收之股款，股東並未實際繳納，而以申請文件表明收足，
或股東雖已繳納而於登記後將股款發還股東，或任由股東收回者
，公司負責人各處5 年以下有期徒刑、拘役或科或併科新臺幣50
 萬元以上250 萬元以下罰金。
有前項情事時，公司負責人應與各該股東連帶賠償公司或第三人
因此所受之損害。
第1 項經法院判決有罪確定後，由中央主管機關撤銷或廢止其登
記。但判決確定前，已為補正者，不在此限。
公司之負責人、代理人、受僱人或其他從業人員以犯刑法偽造文
書印文罪章之罪辦理設立或其他登記，經法院判決有罪確定後，
由中央主管機關依職權或依利害關係人之申請撤銷或廢止其登記
。
商業會計法第71條
商業負責人、主辦及經辦會計人員或依法受託代他人處理會計事
務之人員有下列情事之一者，處5 年以下有期徒刑、拘役或科或
併科新臺幣60萬元以下罰金：
一、以明知為不實之事項，而填製會計憑證或記入帳冊。
二、故意使應保存之會計憑證、會計帳簿報表滅失毀損。
三、偽造或變造會計憑證、會計帳簿報表內容或毀損其頁數。四
    、故意遺漏會計事項不為記錄，致使財務報表發生不實之結
    果
    。
五、其他利用不正當方法，致使會計事項或財務報表發生不實之
    結果。